【裁判字號】    89,上,714
【裁判日期】    890808
【裁判案由】    第三人異議之訴
【裁判全文】
臺灣高等法院民事判決  八十九年度上字第七一四號
      上  訴  人  甲○○
      訴訟代理人  王永森律師
      被上 訴 人  華南商業銀行股份有限公司  設台北市○○○路○段三十八號
      法定代理人  許德南      .
      訴訟代理人  林錫煌      .
右當事人間請求第三人異議之訴事件，上訴人對於中華民國八十九年五月十日臺灣宜
蘭地方法院八十九年度訴字第八○號第一審判決提起上訴，本院判決如左：
    主    文
上訴駁回。
第二審訴訟費用由上訴人負擔。
    事    實
甲、上訴人方面：
  一、聲明：
    (一)、原判決廢棄。
    (二)、臺灣宜蘭地方法院八十八年度執字第一四七四號求償債務強制執行事件，就
        上訴人所有坐落宜蘭冬山鄉○○段一六一七、一六一七之一至一六一七之四
        地號土地上，暫編建號二七九○，地面層四九○．四九平方公尺，夾層九二
        ．五七平方公尺，雨遮鐵架鐵皮頂二四．一五平方公尺之建物所為查封之強
        制執行程序應予撤銷。
  二、陳述：除與原判決記載相同者，茲引用之外，補稱：
    (一)、本件上訴人所受讓之權利，不單是如違章建築之受讓人取得事實上處分權，
        實已取得如同於一般不動產所有權人之地位。訴外人張呂阿甚（原始起造人
        ）早於民國七十九年時，已就本件標的申請取得宜蘭縣建設局之建造執照及
        使用執照，並有冬山鄉戶政事務所編制之門牌號碼，故系爭建物實非一般違
        章建築，其與一般建築物之差別僅在於未完成保存登記之行政措施而已，從
        而上訴人向原所有權人購買系爭建物時，雖因未經登記而無法成為形式上所
        有權人，但應肯認者為，上訴人在法律上之地位，與一般所有權人所擁有之
        權利內容並無二致，上訴人既已因買受該建物而承受出賣人所移轉之所有權
        權能，則上訴人實質上為建物之所有權人，故上訴人在法律上應受到與所有
        權人相同之保護。
    (二)、系爭標的與一般單純之違章建築不同，僅因訴外人張呂阿甚之疏忽，未為保
        存登記，致使上訴人未能辦理移轉登記而已，上訴人不單單取得事實上處分
        權，並已實質上受讓該建物之所有權，具有與所有權人相同之地位。衡量本
        案之特殊情形，上訴人實已具備所有權人之一切條件，因上訴人是透過買賣
        契約，以相當之對價取得系爭建物，並繳納契稅及監證費，且多年來，上訴
        人持續不間斷占有、使用系爭建物，實際上與所有權人無異，法律既已賦予
        上訴人一定之信賴基礎，自應給予相當保護，倘僅因上訴人欠缺登記之程序
        ，便須忍受出賣人之債權人之強制執行，而完全無法受到法律之保護，自非
        公平，由法之衡平性而言，上訴人應得以如同於所有權人之地位提起第三人
        異議之訴。
乙、被上訴人方面：
一、聲明：如主文第一項所示。
二、陳述：與原判決記載相同者，茲予引用。
    理    由
一、本件上訴人起訴主張：伊為系爭建物之買受人，對該建物有事實上處分權；茲因
    被上訴人以其債務人即訴外人張呂阿甚積欠債務未還，聲請強制執行系爭建物；
    上訴人本於事實上處分權人之地位，提起本件第三人異議之訴，請求判決臺灣宜
    蘭地方法院八十八年度執字第一四七四號求償債務強制執行事件，對系爭建物所
    為查封之強制執行程序應予撤銷等語。被上訴人則以：系爭建物係一未辦保存登
    記之建物，被上訴人雖為買受人，然既未為所有權移轉登記，其僅有事實上之處
    分權，就執行標的物，並無足以排除強制執行之權利等語，資為抗辯。
二、上訴人主張其為系爭建物之買受人，對該建物有事實上處分權，業據其提出買賣
    所有權移轉契約書、契稅繳款書、監證費繳納通知書及房屋稅繳款書各一件為證
    ，堪信為真實。而系爭建物現由臺灣宜蘭地方法院查封在案，且執行程序尚未終
    結，並經原審法院依職權調閱臺灣宜蘭地方法院八十八年度執字第一四七四號清
    償債務強制執行卷查核無訛。是本件所應探究者，為違章建築之買受人得否以事
    實上處分權為異議事由，提起第三人異議之訴，主張撤銷強制執行程序？
  （一）按「不動產物權，依法律行為而取得、設定、喪失及變更者，非經登記，不
        生效力」；又「因繼承、強制執行、公用徵收或法院之判決，於登記前已取
        得不動產物權者，非經登記，不得處分其物權」，民法第七百五十八條、第
        七百五十九條分別定有明文。經查：系爭建物為訴外人張呂阿甚原始取得，
        此為兩造所不爭執；而上訴人為系爭建物之買受人，因建物未辦第一次保存
        登記，致未能辦理所有權移轉登記，依前開民法第七百五十八條規定，因未
        經登記，上訴人並未取得系爭建物之所有權，依實務見解其僅取得系爭建物
        之「事實上處分權」。
  （二）按「第三人就執行標的物有足以排除強制執行之權利者，得於強制執行程序
        終結前，向執行法院對債權人提起異議之訴。如債務人亦否認其權利時，並
        得以債務人為被告」，強制執行法第十五條定有明文。又按「強制執行法第
        十五條，所謂就執行標的物有足以排除強制執行之權利者，係指對於執行標
        的物有所有權、典權、留置權、質權存在情形之一者而言。占有，依民法第
        九百四十條之規定，不過對於物有事實上管領之力，自不包含在內」；「房
        屋之買賣無論房屋為違章建築與否，除其前手本身即為債務人外，在未為移
        轉登記前，凡因第三人就買賣標的物對於承買人主張權利，指由執行法院實
        施查封時，原出賣人既均負有擔保之義務，以排除第三人對於承買人之侵害
        （參照民法第三百四十九條）。則承買人本於民法第二百四十二條代位前手
        行使此項權利，要無不合」，最高法院四十四年度台上字第七二一號判例、
        同院五十二年度台上字第六八一號判例可供參考。違章建築之買受人既僅有
        「事實上處分權」，而非相當於所有權、典權、留置權、質權之權利，自不
        屬強制執行法第十五條所稱之「權利」，上訴人不得以自己名義提起第三人
        異議之訴。
  （三）上訴人另主張：「本件上訴人所受讓之權利，不單是如違章建築之受讓人取
        得事實上處分權，實已取得如同於一般不動產所有權人之地位。訴外人張呂
        阿甚（原始起造人）早於民國七十九年時，已就本件標的申請取得宜蘭縣建
        設局之建造執照及使用執照，並有冬山鄉戶政事務所編制之門牌號碼，故系
        爭建物實非一般違章建築，其與一般建築物之差別僅在於未完成保存登記之
        行政措施而已，從而上訴人向原所有權人購買系爭建物時，雖因未經登記而
        無法成為形式上所有權人，但應肯認者為，上訴人在法律上之地位，與一般
        所有權人所擁有之權利內容並無二致，上訴人既已因買受該建物而承受出賣
        人所移轉之所有權權能，則上訴人實質上為建物之所有權人，故上訴人在法
        律上應受到與所有權人相同之保護」云云。惟按民法第七百五十八條、第七
        百五十九條所以規定必須登記，有其立法政策上之考量，當事人不依法律規
        定程序完成登記程序，即應忍受法律上之不利益；其繼受者明知未完成所有
        權登記程序，仍予買受，亦同。縱使訴外人張呂阿甚（原始起造人）早於民
        國七十九年時，已就本件標的物申請取得宜蘭縣建設局之建造執照及使用執
        照，並有冬山鄉戶政事務所編制之門牌號碼，但既未完成所有權之保存登記
        ，其所生無法移轉所有權之法律效果，與未取得建造執照、使用執照及門牌
        號碼者，並無不同。上訴人主張：「上訴人在法律上應受到與所有權人相同
        之保護」云云，即屬無據。上訴人另主張：「衡量本案之特殊情形，上訴人
        實已具備所有權人之一切條件，因上訴人是透過買賣契約，以相當之對價取
        得系爭建物，並繳納契稅及監證費，且多年來，上訴人持續不間斷占有、使
        用系爭建物，實際上與所有權人無異，法律既已賦予上訴人一定之信賴基礎
        ，自應給予相當保護，倘僅因上訴人欠缺登記之程序，便須忍受出賣人之債
        權人之強制執行，而完全無法受到法律之保護，自非公平，由法之衡平性而
        言，上訴人應得以如同於所有權人之地位提起第三人異議之訴」云云。惟查
        法律並未鼓勵人民不完成所有權登記程序；亦未鼓勵人民購買違章建築。訂
        立買賣契約係買賣雙方之行為；繳納契稅及監證費係行政法上之義務，法律
        並未規定訂立買賣契約、繳納契稅及監證費後即無須完成登記程序，故與信
        賴問題無涉，上訴人之主張「由法之衡平性而言，上訴人應得以如同於所有
        權人之地位提起第三人異議之訴」云云，亦不可採。
三、本件事證已臻明確，兩造其餘攻擊、防禦方法及所舉證據，無礙勝負之判斷，爰
    不一一論列，附此敘明。
四、綜上所述，上訴人本於事實上處分權，主張就系爭建物有足以排除強制執行之權
    利，求為判決如其聲明所示，為無理由，應予駁回。原審駁回上訴人之訴，於法
    並無不合。上訴意旨指摘原判決不當，求予廢棄改判，為無理由，應予駁回其上
    訴。
五、據上論結，本件上訴為無理由，依民事訴訟法第四百四十九條第一項、第七十八
    條，判決如主文。
中      華      民      國    八十九    年      八      月      八      日
                                民事第十二庭
                                    審判長法  官  林  丁  寶
                                          法  官  蔡翁 金 針
                                          法  官  林  恩  山
右正本係照原本作成。
如不服本判決，應於收受送達後二十日內向本院提出上訴書狀，其未表明上訴理由者
，應於提出上訴後二十日內向本院補提理由書狀（均須按他造當事人之人數附繕本）
上訴時應提出委任律師或具有律師資格之人之委任狀；委任有律師資格者，另應附具
律師及格證書及釋明委任人與受任人有民事訴訟法第四百六十六條之一第一項但書或
第二項（詳附註）所定關係之釋明文書影本。
中      華      民      國    八十九    年      八      月      十      日
                                          書記官  周  淑  靜
附註：
民事訴訟法第四百六十六條之一（第一項、第二項）：
對於第二審判決上訴，上訴人應委任律師為訴訟代理人。但上訴人或其法定代理人具
有律師資格者，不在此限。
上訴人之配偶、三親等內之血親、二親等內之姻親，或上訴人為法人、中央或地方機
關時，其所屬專任人員具有律師資格並經法院認為適當者，亦得為第三審訴訟代理人
。


司法院資訊處製作；財團法人民間司法改革基金會備份。
